【裁判字號】    99,重訴,2
【裁判日期】    990518
【裁判案由】    侵權行為損害賠償
【裁判全文】
臺灣高等法院民事判決                   99年度重訴字第2號
原      告  華生水產科技股份有限公司
法定代理人  丙○○
訴訟代理人  林天財律師
複  代理人  張國璽律師
訴訟代理人  蕭弘毅律師
複  代理人  黃佳彥律師
被      告  乙○○
訴訟代理人  桂齊恆律師
            謝智硯律師
被      告  甲○○
上列當事人間因侵權行為損害賠償事件，經刑事庭移送前來，並
為訴之追加，本院於民國99年5月4日言詞辯論終結，判決如下：
    主  文
被告乙○○應給付原告新臺幣壹仟陸佰柒拾伍萬元，及自民國九
十八年九月二十五日起至清償日止，按年息百分之五計算之利息
。
被告甲○○應給付原告新臺幣壹仟陸佰柒拾伍萬元，及自民國九
十八年九月二十三日起至清償日止，按年息百分之五計算之利息
。
前二項所命之給付，被告任一人給付，另一人免給付義務。
訴訟費用由被告負擔。
本判決第一、二項於原告以新臺幣伍佰伍拾捌萬仟元供擔保後
，得假執行；但被告乙○○如於假執行程序實施前，以新臺幣壹
仟陸佰柒拾伍萬元，為原告預供擔保，得免為假執行。
    事實及理由
一、被告甲○○經合法通知，未於言詞辯論期日到場，核無民事
    訴訟法第 386條各款所列事由，爰依原告之聲請，由其一造
    辯論而為判決。
二、按刑事附帶民事訴訟一經移送同院民事庭，即應適用民事訴
    訟法之規定(最高法院76年度台上字第781號判例意旨參照)
    。又按訴狀送達後，原告不得將原訴變更或追加他訴，但請
    求之基礎事實同一者、擴張或減縮應受判決事項之聲明者，
    不在此項，民事訴訟法第255條第1項第2款、第3款定有明文
    。本件原告依侵權行為法律關係，提起刑事附帶民事訴訟，
    請求被告連帶給付新臺幣（下同）1,878萬7,740元本息，嗣
    於本院刑事庭裁定移送前來後，於民國99年2月5日具狀追加
    備位之訴，依債務不履行及不當得利法律關係而為請求，並
    減縮先位請求之金額為 1,675萬元本息，核屬訴訟標的法律
    關係之追加，及減縮應受判決事項之聲明，被告乙○○雖不
    同意原告為訴之追加，惟原告追加之訴及原訴，均係本於被
    告業務侵占其財務之事實，原訴及追加之訴之爭點有其共同
    性，請求利益之主張在社會生活上可認為同一，且原訴主張
    之事實及證據資料均得為追加之訴所援用，為避免原告於原
    訴敗訴後再行起訴，重複審理，得於本訴中統一解決紛爭，
    應認為其基礎事實同一，按諸上揭規定，應許原告為訴之追
    加及減縮應受判決事項之聲明。被告就侵權行為請求權為時
    效抗辯後，原告於99年 4月28日撤回先位侵權行為之訴，合
    先敘明。
三、原告主張：乙○○於92年間擔任原告之董事兼技術方之代表
    及總經理，甲○○則擔任副總經理之職，與原告均具有委任
    關係，並負責臺東毛蟹養殖場籌設及營運業務。原告於92年
    1月至94年1月間，陸續匯入共計3,735萬4,756元至甲○○設
    於臺東中小企業銀行（下稱臺東企銀）大武分行0000000000
    000、0000000000000號帳戶及原告設於該分行000000000000
     0號帳戶內，供該毛蟹養殖場設立及營運之資金，不得供作
    他用，被告二人明知其事，詎乙○○為使用、侵占上開款項
    ，竟先後指示甲○○自上開帳戶領出款項，甲○○則聽其指
    示，逾越其權限，於92年間陸續自上開帳戶領出1,675 萬元
    ，以現金交付至台東視察之乙○○或匯入乙○○擔任負責人
    之中朝股份有限公司(下稱中朝公司)設於中國信託商業銀行
    (下稱中國信託)第00000-0000000號帳戶(交付款項之時、地
    及金額，詳如附表所示），由乙○○領取，迄未返還，致生
    損害於原告，並獲有不當得利。爰依民法第542條、第544條
    、第227條、第179條、第182條第2項、第197條第2項規定，
    請求法院判命被告賠償上開損害或返還不當得利等情。聲明
    ：(一)被告各應給付原告 1,675萬元，及自起訴狀繕本送達翌
    日起至清償日止，按年息5%計算之利息，有任一被告給付時
    ，於其給付範圍內，他被告免給付義務；(二)願供擔保，請准
    宣告假執行。
四、乙○○則以：伊雖擔任原告總經理，惟臺東毛蟹養殖場之籌
    設、營運及資金保管，均由甲○○負責，伊並未參與上開工
    作，僅就款項核發及工程進度負責，並無任何任免之權責，
    是伊與原告間應為僱傭關係，並非委任關係；原告本有投資
    專業，實難想像於未經審慎評估前，即投入大量金額，且於
    知悉資金流向及請款金額有異時，仍未確實清查，持續匯款
    ，是原告對損害之發生及擴大，與有過失，應酌減賠償金額
    為558萬5,768元；又兩造間存有契約關係，伊取得系爭款項
    ，並非無法律上之原因，系爭款項之使用方式及流向發生疑
    義，原告應依雙方之契約關係而為請求，不得依不當得利規
    定而為請求，且伊受領系爭款項時，乃認其應用於毛蟹養殖
    場，主觀上不知無法律上之原因，為善意之受領人，伊現存
    之總體財產，客觀上並未增加，亦無不當得利可返還；另原
    告於92年間已知悉本件侵權行為之事實，遲至98年3月1日始
    提起本訴，其損害賠償請求權已罹於消滅時效等語，資為抗
    辯。並聲明：(一)原告之訴駁回；(二)如受不利之判決，願供擔
    保准免為假執行。
    甲○○未於準備程序及言詞辯論期日到場，亦未提出書狀作
    何聲明陳述。
五、原告主張乙○○於92年間擔任原告公司董事兼技術方之代表
    及總經理，甲○○擔任副總經理，原告於92年1月至94年1月
    間，陸續匯入共計3,735萬4,756元至甲○○設於臺東企銀大
    武分行0000000000000、0000000000000號帳戶及原告設於該
    分行 0000000000000號帳戶內，供該毛蟹養殖場設立及營運
    之資金，詎甲○○於92年間自上開帳戶領出1,675萬元，於
    附表之時、地交予至臺東視察之乙○○或匯款至乙○○擔任
    負責人之中朝公司設於中國信託第 00000-0000000號帳戶，
    由乙○○領取，迄今未還等事實，業據其提出臺灣板橋地方
    法院96年度易字第 146號刑事判決書為證，並為乙○○所不
    爭執，而甲○○已於相當時期受合法之通知，於言詞辯論期
    日不到場，亦未提出準備書狀爭執，依民事訴訟法第 280條
    第3項、第1項規定，應視同自認，堪信原告之主張為真實。
六、原告主張被告違背受任人之義務，致其受有損害，並獲有不
    當得利，應對其負債務不履行損害賠償責任或返還不當得利
    ，惟為乙○○所否認，並以前開情詞置辯。經查：
  (一)按公司與董事間之關係，除公司法另有規定外，依民法關於
    委任之規定，公司法第192條第4項定有明文。又按經理人與
    公司間之關係，為委任契約關係，此觀同法第29條之規定亦
    明。原告主張乙○○為其董事兼總經理，甲○○為副總經理
    ，為渠等所不爭執，按諸上揭規定，原告主張與渠等間為委
    任契約關係，應屬有據。乙○○雖辯稱其無職務任免之權力
    ，僅機械式的將毛蟹養殖場成立進度按時向原告報告，與原
    告間之關係為僱傭契約關係云云。惟其自承對毛蟹養殖場之
    籌設及業務，負責督導及報告進度（本院卷第99頁），尚難
    認係單純之僱傭契約，且證人即原告財務人員詹淑玲於被告
    二人所犯業務侵占案件審理中，證稱乙○○就甲○○之請款
    ，有審核之權，對於款項使用進度，有職權瞭解等語，業據
    本院調閱本院97年度上易字第2929號案卷全卷核對無訛（該
    案卷第217至221頁），並有請款單、零用金請款單、週轉金
    請款單、追加工程明細表、費用報支明細附於該案偵查卷可
    查(95年度偵字第99號卷第35至40、45至47頁)，益見乙○○
    並非僅機械式的單純提供勞務，實係為原告處理一定之事務
    ，並於權限內有一定之裁量權，縱如其所辯其無職務上任免
    之權，亦無礙其與原告間為委任契約關係，其上開所辯云云
    ，並無足採。
  (二)次按受任人為自己之利益，使用應交付於委任人之金錢或使
    用應為委任人利益而使用之金錢者，應自使用之日起，支付
    利息，如有損害，並應賠償。受任人因處理委任事務有過失
    ，或因逾越權限之行為所生之損害，對於委任人應負賠償之
    責。民法第542條、第544條分別定有明文。原告主張匯入前
    開甲○○及原告設於台東企銀帳戶內之金錢，係供毛蟹養殖
    場之籌設及營運之用，乙○○指示甲○○領出其中 1,675萬
    元，於附表示之時、地交予乙○○或匯入乙○○擔任負責人
    之中朝公司設於中國信託帳戶，經乙○○領取之事實，為被
    告所不爭執，業如前開五所述，被告二人因上開行為，分別
    經本院刑事庭認定乙○○犯連續業務侵占罪，判處有期徒刑
    3年，甲○○為幫助犯，判處有期徒刑1年，減為有期徒刑 6
    月確定，有本院97年度上易字第2929號刑事判決書在卷可憑
    （本院卷第4至22頁)。從而，原告主張乙○○使用應為其利
    益而使用之金錢，應依民法第 542條規定，負返還之責，甲
    ○○則逾越權限致原告受有損害，應依民法第 544條規定，
    負損害賠償責任，即屬有據。
  (三)再按損害之發生或擴大，被害人與有過失者，法院得減輕賠
    償金額，或免除之；重大之損害原因，為債務人所不及知，
    而被害人不預促其注意或怠於避免或減少損害者，為與有過
    失，民法第217條第1項、第 2項固有明文。惟所謂被害人與
    有過失，須被害人之行為助成損害之發生或擴大，就結果之
    發生為共同原因之一，行為與結果有相當因果關係，始足當
    之，倘被害人之行為與結果之發生並無相當因果關係，尚不
    能僅以其有過失，即認有過失相抵原則之適用。乙○○辯稱
    原告於92年間即懷疑資金流向不明，卻直至該年底仍持續匯
    款，如此巨額投資，於事先未有任何風險評估、審核，事後
    款項流向不明時，亦未有任何積極防止措施，就損害之發生
    及擴大，顯然與有過失云云。惟查，被告二人係以技術與原
    告負責人丙○○等人投資成立原告公司，被告二人實際上並
    未出資，又投資金額依乙○○所製之評估報告為 3,250萬元
    ，有投資評估報告及合作協議書在卷可考（本院卷第75至94
    頁），並為乙○○所不爭執，且被告二人實際上負責毛蟹養
    殖場之籌設及營運事宜，業如前述，則原告陳稱就甲○○之
    請款，乙○○之審核，尊重並信任渠二人之專業判斷，就本
    件損害之發生與擴大，並無過失等語，尚非不可採。況本件
    損害之發生，為乙○○為侵占使用原告之資金，甲○○逾越
    委任權限將之領出交付或匯予乙○○，縱認原告就審核及防
    止措施上有疏失，但該等疏失，並不必然發生本件損害之結
    果，亦即縱認原告有上開過失，其過失與損害間並無相當因
    果關係存在，是乙○○上開所辯云云，亦無足採。
  (四)復按侵權行為，即不法侵害他人權利之行為，屬於所謂違法
    行為之一種，債務不履行為債務人侵害債權之行為，性質上
    雖亦屬侵權行為，但法律另有關於債務不履行之規定，故關
    於侵權行為之規定，於債務不履行不適用之；民法第 231條
    第1項因債務遲延所發生之賠償損害請求權，與同法第184條
    第 1項因故意或過失不法侵害他人之權利所發生之損害賠償
    請求權有別，因之基於民法第231條第1項之情形，所發生之
    損害賠償請求權，無同法第197條第1項所定短期時效之適用
    ，其請求權在同法第 125條之消滅時效完成前，仍得行使之
    ，應為法律上當然之解釋（最高法院43年台上字第 752號判
    例意旨參照）。乙○○辯稱原告已於92年間知悉侵權行為之
    事實，遲至98年3月1日始提起本件之訴，其請求權已罹於民
    法第197條第1項規定之 2年時效云云。然查，本件原告之債
    務不履行損害賠償請求權之消滅時效，應適用民法第 125條
    規定為15年，而按諸上開說明，原告之侵權行為損害賠償請
    求權雖已罹於消滅時效，並不妨礙其債務不履行損害賠償請
    求權之行使，是乙○○上開所辯云云，洵非可採。
  (五)末按不真正連帶債務，係指數債務人具有同一給付目的，本
    於各別之發生原因，對債權人各負全部給付義務，因債務人
    一人為給付，他債務人即同免其責任之債務。本件被告二人
    之損害賠償責任，各自獨立發生，但對原告所造成之損害同
    一，亦即渠等損害賠償之債，具有同一給付目的，原告主張
    被告二人對其損害賠償之債務，為不真正連帶之債，對其各
    負全部給付義務，並因被告一人為給付，另一人於同一金額
    範圍內，免給付義務，亦屬有據。
七、綜上所述，本件原告依民法第542條、第544條請求乙○○、
    甲○○各賠償 1,675萬元，及自起訴狀繕本送達翌日即乙○
    ○自98年 9月25日、甲○○自同月23日起至清償日止，按年
    息5%計算之法定遲延利息，且就上開金額，任一人為給付，
    另一人於該人已給付之同額範圍內，免給付義務，為有理由
    ，應予准許。又原告及乙○○均陳明願供擔保，請准、免假
    執行之宣告，均核無不合，爰酌定如主文第 5項所示之相當
    金額，准許之。
八、本件事證已臻明確，兩造其餘攻擊防禦方法及未經援用之證
    據，經本院審酌後，認與本判決之論斷不生影響，爰不一一
    論駁，併此敘明。
九、據上論結，本件原告之訴為有理由。依民事訴訟法第78條、
    第85條第1項前段、第385條第1項前段、第390條第 2項、第
    392條第2項，判決如主文。
中    華    民    國    99    年    5     月    18    日
                    民事第11庭
                        審判長法  官  鄭雅萍
                              法  官  詹文馨
                              法  官  劉坤典
正本係照原本作成。
如不服本判決，應於收受送達後20日內向本院提出上訴書狀，其
未表明上訴理由者，應於提出上訴後20日內向本院補提理由書狀
（均須按他造當事人之人數附繕本）上訴時應提出委任律師或具
有律師資格之人之委任狀；委任有律師資格者，另應附具律師資
格證書及釋明委任人與受任人有民事訴訟法第466條之1第1項但
書或第2項（詳附註）所定關係之釋明文書影本。
中    華    民    國    99    年    5     月    19    日
                              書記官  劉育妃
附註：
民事訴訟法第466條之1（第1項、第2項）：
對於第二審判決上訴，上訴人應委任律師為訴訟代理人。但上訴
人或其他法定代理人具有律師資格者，不在此限。
上訴人之配偶、三親等內之血親、二親等內之姻親，或上訴人為
法人、中央或地方機關時，其所屬專任人員具有律師資格並經法
院認為適當者，亦得為第三審訴訟代理人。
附表：金額(新臺幣)
┌──┬────────┬──┬─────┬────┐
│編號│交付時間        │地點│交付金額  │備    註│
├──┼────────┼──┼─────┼────┤
│  1 │92年1月8日      │台東│300萬元   │現金交付│
├──┼────────┼──┼─────┼────┤
│  2 │92年1月27日     │台東│100萬元   │現金交付│
├──┼────────┼──┼─────┼────┤
│  3 │92年3月5日      │台東│200萬元   │現金交付│
├──┼────────┼──┼─────┼────┤
│  4 │92年4月9日      │台東│300萬元   │現金交付│
├──┼────────┼──┼─────┼────┤
│  5 │92年5月2日      │台東│300萬元   │現金交付│
├──┼────────┼──┼─────┼────┤
│  6 │92年6月10、11日 │台東│75萬元    │現金交付│
├──┼────────┼──┼─────┼────┤
│  7 │92年7月2日      │台東│100萬元   │現金交付│
├──┼────────┼──┼─────┼────┤
│  8 │92年8月6、7日   │台東│75萬元    │現金交付│
├──┼────────┼──┼─────┼────┤
│  9 │92年10月15日    │台東│50萬元    │現金交付│
├──┼────────┼──┼─────┼────┤
│ 10 │92年11月13日    │    │50萬元    │匯款至中│
│    │                │    │          │朝公司  │
├──┼────────┼──┼─────┼────┤
│ 11 │92年11月17日    │    │25萬元    │匯款至中│
│    │                │    │          │朝公司  │
├──┼────────┼──┼─────┼────┤
│ 12 │92年12月16日    │台東│100萬元   │現金交付│
├──┴────────┴──┼─────┼────┤
│        合           計     │1,675萬元 │        │
└──────────────┴─────┴────┘

司法院資訊處製作；財團法人民間司法改革基金會備份。
